臺灣高等法院臺中分院民事判決　　　94年度上易字第150號
上　訴　人　彰化縣埤頭鄉公所
法定代理人　甲○○
被　上訴人　乙○○（即原審黃陳文音之承當訴訟人）
訴訟代理人　許景鐿律師
上列當事人間請求拆屋還地事件，上訴人對於民國94年1月21日
臺灣彰化地方法院93年度訴字第369號第一審判決提起上訴，本
院於94年12月13日言詞辯論終結，茲判決如下：
    主      文
原判決關於不利於上訴人部分暨該部分訴訟費用之裁判廢棄。
上開廢棄部分，被上訴人在第一審之訴及其假執行之聲請均駁回
。
第一、二審訴訟費用除確定部分外， 由被上訴人負擔。
    事      實
一、上訴人聲明求為判決：原判決不利於上訴人之部分廢棄。
    上開廢棄部分，被上訴人在第一審之訴及其假執行之聲請
    均駁回。第一、二審訴訟費用由被上訴人負擔。其陳述除
    與原判決記載相同者，茲引用之外，另補稱：
  依當地民意反應，該處排水溝一經拆除，將造成雨後路面積
    水不退，嚴重影響環境衛生。上訴人基於公眾安全及利益積
    極建設地方，所有建設款項皆來自納稅義務人，倘被上訴人
    反對該排水暗溝的設施，即應於施工當時提出反對意見，上
    訴人也可以中斷該項工程以節省公帑，且該處積水的原因，
    是地主擅自變更地貌所導致，上訴人可要求被上訴人自行改
    善該處積水問題。今上訴人設施上開排水暗溝，係在協助用
    路人改善該處的積水問題，符合公眾利益的原則，同時被上
    訴人也受有利益（即可免自費改善排水的利益），是以，損
    益相抵，該處自應保持現況為宜。又依聯合勤務總司令部測
    量署印刷之74年12月航測圖即顯示有該「既成道路」之存在
    ，該土地既然已經是既成道路，有公用地役關係之存在，被
    上訴人所有權之行使即應受限制，不得違反供公眾通行之目
    的。
  數十年前，鄉民反映該土地排水不良阻礙通行，上訴人基於
    公共利益，始撥款興建排水溝及加蓋，以排除積水情形，順
    利通行，合該等行為不但與既成道路之使用、管理名實相符
    ，亦為被上訴人黃陳文音（即承當訴訟人乙○○之前手）所
    容忍，當時被上訴人黃陳文音並不反對上訴人施設該水溝及
    加蓋，而默許上訴人使用系爭土地，並同時受有該工程利益
    。況且該土地並非位於偏遠地區，於權利移轉當時承當訴訟
    人乙○○顯已知情，然其竟於移轉後要求拆水溝以還地，核
    其權利之行使顯然對多數鄉民之通行利益造成嚴重影響，違
    反供公眾通行之目的，應受限制。是以，承當訴訟人黃燦隆
    不得因事後接手上開土地而推翻上開水溝既成及黃陳文音默
    認同意上訴人使用之事實，最高法院85年台上字第770號判
    決之意旨參照。
  又「權利之行使，不得違反公共利益，或以損害他人為主要
    目的」，民法第148條第1項定有明文，今姑且不論「上訴人
    有無權源於系爭土地上施作水溝及加蓋」，單就「被上訴人
    要求上訴人拆除水溝及加蓋部分之權利行使方式」而論，非
    但妨害公眾之通行及排水，有礙地區發展，被上訴人自己之
    利益亦甚少，而對於公益之損害卻極大，不但違反上開權利
    行使限制之規定，亦不符合社會經濟及多數人之利益與期待
    ，此最高法院76年度台上字第1761號、69年度台上字第2550
    號、89年訴字第222 號判決亦有揭示。故請求將原判決不利
    於上訴人之部分廢棄，駁回該部分被上訴人在第一審之訴及
    其假執行之聲請。
二、被上訴人聲明求為判決：上訴駁回。第二審訴訟費用由
    上訴人負擔。其陳述除與原判決記載相同者，茲引用之外，
    另補稱：上訴人無權占有系爭被上訴人所有之土地，並在其
    上擅自挖掘溝渠並鋪設水溝蓋等事實，不但有勘驗筆錄可稽
    ，復為上訴人在原審承認無誤。上訴人抗辯係既成巷道，但
    上訴人上訴之範圍為「水溝加蓋之狹長道路部分」，以目測
    觀之，寬度絕對不足1.5公尺，是以，亦不符合既成巷道之
    認定標準。上訴人於訟爭事件，並無「需役地」，即使如被
    上訴人所陳，自87年間起鄉公所即在系爭土地上鋪設水溝蓋
    ，亦不足十年之期間，未因時效完成取得公用地役權與通行
    地役權要件亦不符合。是其提出上訴為無理由，純粹只是拖
    延時間而已，應請駁回其上訴。
    理      由
一、被上訴人主張：系爭坐落彰化縣埤頭鄉○○段 224地號土地
    為伊所有，上訴人未經被上訴人同意，無權占有如原判決附
    圖所示編號Ｊ部分面積0.0076公頃土地，在其上設置水溝並
    加蓋，乃依民法第767 條規定，請求上訴人應將該水溝填平
    ，並拆除水溝蓋，將該部分土地返還被上訴人（另原審同案
    被告顏皆得、顏旺、顏村欽、顏古意、張忠、顏武男、朱艾
    等人被訴部分，原審判決被上訴人勝訴後，均未據聲明不服
    ，各該部分業已判決確定）。
二、上訴人則以：上訴人係依當地民意反應，該處排水不良，雨
    後路面積水不退，嚴重影響環境衛生，乃基於公眾安全及利
    益，籌措建設款項，於該既成道路上設置該排水暗溝的設施
    ，符合公眾利益的原則，同時被上訴人也受有利益（即可免
    自費改善積水的利益），損益相抵，自應保持現況為宜。依
    聯合勤務總司令部測量署印刷之74年12月航測圖即顯示有該
    處當時確有該「既成道路」之存在，既然已經是既成道路，
    被上訴人行使權利即應受限制，不得違反供公眾通行之目的
    。又上訴人於興建排水溝及加蓋工程施工時，為當時土地所
    有權人黃陳文音（即被上訴人之被承當訴訟人）所容忍，黃
    陳文音不反對上訴人施設該水溝及加蓋，而默許上訴人使用
    系爭土地，事後被上訴人知情承受該土地，竟要求拆水溝以
    還地，其權利之行使，將嚴重影響多數鄉民之通行及排水環
    境衛生，而違反公共利益，不符合社會經濟及期待，與民法
    第148條第1項權利濫用禁止之規定有違，不應准許等語，資
    為抗辯。
三、被上訴人主張系爭土地為其所有，上訴人彰化縣埤頭鄉公所
    在該土地上如原審判決附圖所示編號Ｊ部分開闢水溝並加蓋
    之事實，業經被上訴人提出土地登記謄本為證，並經原審會
    同彰化縣北斗地政事務所人員到場測量勘驗屬實，分別製有
    勘驗筆錄及複丈成果圖在卷可稽，且為上訴人所不爭執，是
    被上訴人之上開主張，固堪認為真實。惟本院於94年8月11
    日勘驗該土地現場，系爭水溝係沿著五米巷道而建造，水溝
    於加蓋後，除具排水功能外，仍供該五米巷道通行之用。被
    上訴人對於該現有道路何時開闢供民眾通行表示並不清楚，
    但據上訴人提出兩造所不爭執之聯合勤務總司令部測量署印
    刷之74年12月航測圖，即顯示該處當時確有該「既成道路」
    之存在，是足見該既成道路於74年12月前即已建造完成並供
    民眾通行。雖然上訴人開闢水溝並加蓋之工程係在87年間施
    作，但該系爭水溝既係沿著該既成道路而建造，水溝於加蓋
    後同供通行之用，而兼具道路排水功能，仍為該既成道路之
    一部分。姑勿論其是否因時效完成取得公用地役權，但被上
    訴人權利之行使，對被上訴人利益極小，卻將嚴重影響多數
    鄉民之通行及排水環境衛生，而損害公共利益甚鉅，不符合
    社會經濟及公眾之期待，有違民法第148條第1項權利濫用禁
    止之規定，不應准許。
四、綜上所述，本件被上訴人主張依民法第767條規定，請求上
    訴人應將系爭土地上之水溝填平，並拆除水溝蓋，將該部分
    土地返還被上訴人，不應准許。原審為上訴人敗訴之判決，
    即有未合。上訴意旨指摘原判決關於該部分不當，求予廢棄
    改判，為有理由，應由本院將原判決關於該部分予以廢棄，
    駁回被上訴人在第一審之訴及其假執行之聲請。
五、兩造其餘攻擊防禦方法，經本院斟酌後，認為均不足以影響
    本件判決結果，爰不一一論列，併此敘明。
六、據上論結，本件上訴為有理由，依民事訴訟法第450條、第
    78條，判決如主文。
中　　華　　民　　國　　94　　年　　12　　月　　27　　日
　　　　　　          民事第五庭審判長法  官  陳滿賢
            　　　　　　　　　　　　　法　官  邱森樟
　　　　　　                          法  官  古金男
以正本係照原本作成。
不得上訴。
                                      書記官　王麗英
中　　華　　民　　國　　94　　年　　12　　月　　28　　日
                                                      Ｈ
